---
title: "Analiza bezrobocia rejestrowanego w Polsce w latach 2015-2024 na poziomie powiatów"
format: pdf
editor: visual
lang: pl
crossref:
  fig-title: "Rysunek"
execute:
  echo: false
  warning: false
  message: false
---

### Czym jest bezrobocie rejestrowane?

Bezrobocie rejestrowane to forma bezrobocia obejmująca osoby, które zgłosiły się do powiatowego urzędu pracy i zostały wpisane do oficjalnego rejestru bezrobotnych. Oznacza to, że dana osoba nie ma zatrudnienia, aktywnie poszukuje pracy i jest gotowa ją podjąć, spełniając jednocześnie warunki określone w przepisach. Ludzie rejestrują się w urzędzie pracy z różnych powodów – przede wszystkim w celu znalezienia zatrudnienia za pośrednictwem urzędu, ale także po to, aby uzyskać wsparcie finansowe w postaci zasiłku, jeśli spełniają kryteria jego przyznania. Rejestracja zapewnia także prawo do ubezpieczenia zdrowotnego opłacanego przez państwo, co ma znaczenie szczególnie dla osób pozostających bez pracy i bez innego tytułu do ubezpieczenia. Dodatkowo zarejestrowani bezrobotni mogą korzystać z ofert bezpłatnych szkoleń, kursów zawodowych, staży czy programów aktywizacyjnych, które pomagają w powrocie na rynek pracy. Warto zaznaczyć, że bezrobocie rejestrowane jest tylko jedną z miar bezrobocia, ponieważ obejmuje wyłącznie osoby, które faktycznie zgłosiły się do urzędu – nie uwzględnia osób poszukujących pracy na własną rękę ani tych, które pracują nieformalnie (na czarno), dlatego nie odzwierciedla całkowitej liczby osób pozostających bez zatrudnienia.

### Jak zbierane są dane?

Podstawowymi sposobami zbierania danych przez GUS są źródła administracyjne (dane publiczne), spisy powszechne oraz badania ankietowe. Źródła administracyjne obejmują informacje pochodzące z rejestrów prowadzonych przez instytucje publiczne, takie jak urzędy skarbowe, Zakład Ubezpieczeń Społecznych czy urzędy pracy. Spisy powszechne są badaniami obejmującymi całą populację lub jej dużą część i pozwalają na uzyskanie szczegółowych danych dotyczących m.in. ludności, mieszkań i gospodarstw domowych. Natomiast badania ankietowe prowadzone przez GUS mogą mieć charakter ciągły, cykliczny lub jednorazowy i są realizowane na wybranej próbie respondentów, co umożliwia systematyczne monitorowanie zjawisk społecznych i gospodarczych.

### Opisanie Zmiennych w danych

Zmienna "Powiat" to nazwa powiatu w którym zostały zebrane dane.

Zmienna "Kod" to numer statystyczny konkretnego powiatu (każdy powiat ma swój indywidualny Kod).

Zmienna "Płeć" przyjmuje 3 stany (Mężczyzna, Kobieta, Ogółem) czyli mówi nam czy szereg pozostałych zmiennych był rozpatrywany pod kątem jakiejś konkretnej płci czy badany był ogółem.

Zmienna "Ludność" mówi nam ile osób było mieszkańcami danego powiatu na końcu konkretnego roku.

Zmienna "Bezrobotni" mówi nam o liczbie mieszkańców danego powiatu którzy mają status Bezrobocia Rejestrowanego w danym roku (tutaj nie wiemy nic o bezrobociu nierejestrowanym).

Zmienna "Ludność_wiek_prod" mówi nam o liczbie mieszkańców danego powiatu którzy są w wieku produkcyjnym (miedzy 18 a 59/64 odpowiednio dla kobiet/mężczyzn) na koniec danego roku.

Zmienna "Wynagrodzenie_przeciętne" mówi nam o średnich zarobkach brutto przez mieszkańców danego powiatu (ta zmienna nie ma rozróżnienia na płcie). Brak danych jest spowodowany tym że GUS nie oferuje informacji o wynagrodzeniach dla mężczyzn i kobiet osobno, tylko dla ogółu.

### Pytania badawcze

Te oryginalne a) Czy jako bezrobotne rejestrują się częściej kobiety, czy mężczyźni w Polsce? b) Czy wskaźnik bezrobocia jest wyższy w powiatach, gdzie jest niższe przeciętne wynagrodzenie brutto, czy wyższe? c) Czy zależności a) i b) wyglądają inaczej w dużych miastach (miastach na prawach powiatu, powyżej 100 tys. mieszkańców)? d) Czy zależności a) i b) są stałe w czasie, czy zmieniły się w ostatnich 10 latach?

Moja propozycja modyfikacji(jeśli potrzebna)

1)  Czy jako bezrobotne rejestrują się częściej kobiety, czy mężczyźni w Polsce w skali czasu? +1.1) Czy jako bezrobotne rejestrują się częściej kobiety w skali liczby kobiet, czy mężczyźni w skali liczby mężczyzn w Polsce w skali czasu?

2)  Czy wskaźnik bezrobocia jest wyższy w powiatach, gdzie jest niższe przeciętne wynagrodzenie brutto, czy wyższe przeciętne wynagrodzenie brutto ? (to samo) ( w jakims konkternym roku?)

3)  Czy zależność 1) i 1.1) wygląda inaczej w małych powiatach i w dużych powiatach(duże powiaty czyli powyżej 100tyś mieszkańców) ??(Niektóre powiaty mają +100tys mieszkancow a potem pozizej 100tys wiec takim kryterium moze zrobimy że (if max(Ludność(Ogółem,Rok)) \>100tys) to kwalifikujemy na duże powaity? )??

## Wczytanie danych

```{r}
library(ggplot2)
library(dplyr)
library(tidyr)
```

```{r}
data <- read.csv("sprawozdanie1_dane.csv")
```

## Analiza danych

### Obliczanie stopy bezrobocia rejestrowanego

Stopa bezrobocia rejestrowanego to stosunek liczby osób bezrobotnych do całkowitej liczby ludności w wieku produkcyjnym. Na podstawie przyjętych danych powiatowych obliczyliśmy krajową stopę bezrobocia w poszczególnych latach z podziałem na płeć. Wyniki zostały przedstawione na wykresie słupkowym poniżej.

```{r}
data_mod <- data |> mutate(stopa_bezrobocia = Bezrobotni/Ludność_wiek_prod)
```

```{r}
#| label: fig_1
#| fig-cap: "Krajowa stopa bezrobocia w ostatnich 10 latach"
data_mod |> group_by(Rok, Płeć) |> summarize(srednie_bezrobocie = sum(Bezrobotni)/sum(Ludność_wiek_prod)) |>
  ggplot(aes(x=factor(Rok), y=srednie_bezrobocie, fill=Płeć)) + 
  geom_bar(stat="identity", position = "dodge") +
  labs(y = "Stopa bezrobocia",
       x = "Rok")
```

Na

```{r}
#| label: fig_2
#| fig-cap: "Średnia krajowa stopa bezrobocia w ostatnich 10 latach (duże powiaty)"
data_mod |> filter(Ludność >= 100000) |>
  group_by(Rok, Płeć) |> summarize(srednie_bezrobocie = sum(Bezrobotni)/sum(Ludność_wiek_prod)) |>
  ggplot(aes(x=factor(Rok), y=srednie_bezrobocie, fill=Płeć)) + 
  geom_bar(stat="identity", position = "dodge") +
  labs(y = "Stopa bezrobocia",
       x = "Rok")
```

```{r}
#| label: fig_3
#| fig-cap: "Średnia krajowa stopa bezrobocia w ostatnich 10 latach (małe powiaty)"
data_mod |> filter(Ludność < 100000) |>
  group_by(Rok, Płeć) |> summarize(srednie_bezrobocie = sum(Bezrobotni)/sum(Ludność_wiek_prod)) |>
  ggplot(aes(x=factor(Rok), y=srednie_bezrobocie, fill=Płeć)) + 
  geom_bar(stat="identity", position = "dodge") +
  labs(y = "Stopa bezrobocia",
       x = "Rok")
```

```         
```

```         
```

```{r}
#| label: fig_4
#| fig-cap: "Rozkład stopy bezrobocia w powiatach przez ostanie 10 lat"
data_mod |> filter(Płeć == "ogółem") |>
  group_by(Rok) |> 
  ggplot(aes(x=factor(Rok), y=stopa_bezrobocia)) + geom_boxplot() + 
  labs(x = "Rok",
       y = "Stopa bezrobocia")
```

```{r}
#| label: fig_5
#| fig-cap: "Zależność stopy bezrobocia od wynagrodzenia brutto w 2024 roku"
data_mod |> filter(Płeć == "ogółem", Rok == 2024) |>
  ggplot(aes(x=Wynagrodzenie_przeciętne, y=stopa_bezrobocia)) +
  geom_point() +
  geom_smooth(method="lm", se=FALSE) +
  labs(x = "Wynagrodzenie przeciętne",
       y = "Stopa bezrobocia")
```

```{r}
#| label: fig_6
#| fig-cap: "Zależność liczby bezrobotnych od ludności w 2024 r. (skala logarytmiczna)"
data_mod |> filter(Płeć == "ogółem", Rok == 2024) |>
  ggplot(aes(x=log(Ludność), y=log(Bezrobotni))) +
  geom_point() +
  geom_smooth(method="lm", se=FALSE) +
  labs(x = "Liczba mieszkańców powiatu",
       y = 'Liczba bezrobotnych')
```

```{r}
#| label: fig_7
#| fig-cap: "Zależność liczby bezrobotnych od ludności w wieku produkcyjnym w 2024 r. (skala logarytmiczna)"
data_mod |> filter(Płeć == "ogółem", Rok == 2024) |>
  ggplot(aes(x=log(Ludność_wiek_prod), y=log(Bezrobotni))) +
  geom_point() +
  geom_smooth(method="lm", se=FALSE) +
  labs(x = "Liczba mieszkańców powiatu w wieku produkcyjnym",
       y = "Liczba bezrobotnych")
```
